臺灣彰化地方法院民事判決
110年度重訴字第93號
原      告  盧顯聲  
訴訟代理人  陳鴻謀律師
複代理人    吳政憲律師
被      告  王耀南  
            趙旭輝  
            劉俊南  
上三人共同
訴訟代理人  楊振裕律師
上列當事人間請求拆屋還地事件，本院於民國111年1月13日言詞
辯論終結，判決如下：
    主  文
原告之訴駁回。
訴訟費用由原告負擔。
    事實及理由
壹、程序部分：
一、按訴狀送達後，原告不得將原訴變更或追加他訴。但有下列
    各款情形之一者，不在此限：不甚礙被告之防禦及訴訟之終
    結者，民事訴訟法第255條第1項第7款定有明文。查原告起
    訴時係依民法第767條第1項提起訴訟，請求被告等拆除如附
    表一所示之房屋並返還占用之土地（見卷一第127至135頁）
    ，嗣因被告等抗辯被告王耀南之父親王興全與原告之父親盧
    聯景訂有合建契約，故就建物坐落基地為有權占有，原告遂
    另依合建契約請求被告等拆除房屋返還土地，以及依合建契
    約追加備位聲明，請求被告等塗銷如附表一所示建物之納稅
    義務人登記，並遷出建物返還原告（見卷一第311至317頁）
    。
二、核原告追加之訴訟標的及備位聲明，均係基於被告抗辯兩造
    間之合建契約法律關係而生，應不甚妨礙被告之防禦及訴訟
    終結，揆諸上開說明，應予允許。
貳、實體部分：
一、原告主張：
  ㈠先位部分：
　1.坐落彰化縣○○鎮○○段000○000○000○000○000地號土地（重測
    前為北斗鎮東北斗段399-4至-6地號、399-9至-15地號，下
    稱系爭10筆土地）為原告繼承自祖父盧天壽，並於民國106
    年9月30日辦理分割繼承登記取得所有權，被告等人未經盧
    天壽同意，即於70年間在系爭10筆土地興建10棟房屋（各房
    屋之事實上處分權人及坐落地號如附表一所示），並向彰化
    縣地方稅務局辦理稅籍登記，被告等人無權占用原告土地興
    建房屋，妨害原告行使土地所有權，依民法第767條第1項前
    段、中段之規定請求被告等拆除地上物並返還土地與原告。
　2.被告王耀南雖抗辯其父親王興全與原告之父親盧聯景就重測
    及分割前北斗鎮東北段399地號土地（下稱系爭分割前土地
    ）訂有合建契約（下稱系爭合建契約），約定王興全應於系
    爭分割前土地興建16棟房屋，然依系爭合建契約第3條約定
    ，王興全應於締約起1年6月內興建完成，此為確定期限之義
    務，王興全未於該日期即70年5月8日前完成系爭合建契約，
    迄今地上建物仍未完成有如廢墟，原告依繼承及民法第227
    條不完全給付、255條給付遲延之規定，解除系爭合建契約
    ，被告等應回復原狀即拆除地上物，將土地返還原告。
  ㈡備位部分：王興全未於期限內完成地上物已如前述，依系爭
    合建契約第3條盧聯景得沒收地上物，是原告主張依繼承法
    律關係及系爭合建契約上開約款沒收地上物，請求被告等騰
    空遷離如附表一所示之房屋，並向彰化縣地方稅務局北斗分
    局塗銷地上物之稅籍登記。
  ㈢並以預備合併之方式提起本件訴訟，聲明：
　1.先位部分：⑴被告王耀南應將如附表一編號1至7之房屋拆除
    ，將土地返還原告。⑵被告趙旭輝應將如附表一編號8、9之
    房屋拆除，將土地返還原告。⑶被告劉俊南應將如附表一編
    號10之房屋拆除，將土地返還原告。
　2.備位部分：⑴被告王耀南應將如附表一編號1至7之房屋向彰
    化縣地方稅務局北斗分局所為之納稅義務人名義塗銷，全部
    遷出騰空返還原告。⑵被告趙旭輝應將如附表一編號8、9之
    房屋向彰化縣地方稅務局北斗分局所為之納稅義務人名義塗
    銷，全部遷出騰空返還原告。⑶被告劉俊南應將如附表一編
    號10之房屋向彰化縣地方稅務局北斗分局所為之納稅義務人
    名義塗銷，全部遷出騰空返還原告。　　
二、被告等答辯：
  ㈠系爭分割前土地原為原告之祖父盧天壽所有，於51年2月22日
    子女分家時，分配予原告之父盧聯景。嗣盧聯景與被告王耀
    南之父王興全於68年11月9日簽立系爭合建契約，約定盧聯
    景提供系爭分割前土地予王興全合建二層樓房屋16棟。盧聯
    景分得6楝，王興全分得10楝，盧聯景應將王興全所取得之1
    0筆建物坐落基地辦理移轉登記予王興全。嗣王興全已將16
    棟房屋完工，並依系爭合建契約將6棟建物交付盧聯景並使
    盧聯景取得建物權利，盧聯景卻拒不將系爭10筆土地辦理所
    有權移轉登記予王興全。盧聯景及王興全過世後，原告及被
    告王耀南分別為其等之法定繼承人，依法承受其等財產上之
    一切權利、義務，被告王耀南依系爭合建契約及繼承法律關
    係，占有系爭10筆土地自有法律上原因。
  ㈡王興全就系爭10筆土地因系爭合建契約屬有權占有，嗣後王
    興全將附表一編號8、9建物之事實上處分權讓與被告趙旭輝
    、編號10建物之事實上處分權讓與被告劉俊南，依系爭合建
    契約及占有連鎖之法理，被告趙旭輝、劉俊南就如附表編號
    8至10之土地亦為有權占有。
  ㈢原告主張王興全未於70年5月8日完工，其得解除系爭合建契
    約或沒收地上物云云。然系爭合建契約並非絕對定期契約，
    且盧聯景依合建契約分得如附表二所示之6棟建物後，已將
    其中5棟建物及坐落基地均轉售他人使用，被告劉俊南亦仍
    居住於附表一編號10所示之建物，可見系爭合建契約約定之
    16棟建物均已完工，原告主張尚未完工云云難認有據。況系
    爭合建契約成立迄今已超過40年，系爭合建契約應屬承攬與
    買賣之混和契約，盧聯景就其所取得之6戶建物部分，屬承
    攬契約之性質，王興全交付建物與盧聯景早已超過5年，盧
    聯景未曾催告瑕疵修補，其瑕疵擔保及契約解除權顯已逾承
    攬契約之除斥期間，原告主張解除契約、沒收地上物自無所
    據。
  ㈣並聲明：1.原告之訴駁回。2.如受不利判決，願供擔保請准
    宣告免為假執行。
三、兩造經法院整理並簡化爭點，其結果如下：　　
　㈠不爭執事項：　　　
  1.系爭10筆土地為原告所有。
  2.原告之父親盧聯景於68年11月9日，以原告之祖父盧天壽所
    有之系爭分割前土地，與被告王耀南之父親王興全訂立系爭
    合建契約，約定王興全在上開土地興建16棟建物，盧聯景分
    得6棟（其中2棟店面）、王興全分得10棟（其中2棟店面）
    ，履約期限為1年6月，盧聯景應移轉10棟建物之基地權利與
    王興全。
  3.盧天壽於70年7月27日申請將重測前東北斗段399地號土地分
    割為同段399、399-3至-17等16筆土地。
  4.依系爭合建契約，盧聯景取得如附表二所示之建物；王興全
    取得如附表一所示之建物。
  5.如附表二所示建物，中圳路326號納稅義務人盧水樹、324號
    納稅義務人為陳福東、318巷3號納稅義務人為吳資銓、5號
    為易美惠、21號為盧呆九之繼承人、23號為蔡偉宗；另10棟
    建物為被告王耀南（8棟）、趙旭輝（1棟）、劉俊南（1棟
    ）。
  6.如附表一、二之建物，中圳路324號之水電申請人為陳福東
    、326號為盧水用、318巷3號為吳資銓、318巷5號為易美惠
    申請自來水；中圳路318巷3號吳資銓、5號易美惠、11號劉
    俊南、19號鄭廖秀琴、23號盧聯景申請用電，電表新設日期
    均為73年3月。
  ㈡爭執事項：
  1.先位聲明部分：
    ⑴原告依民法第767條請求被告等拆屋還地有無理由？
    ⑵系爭合建契約是否為絕對定期契約？原告主張依民法第255
      條解除契約有無理由？
    ⑶原告主張王興全未依系爭合建契約第3條履約期限完工，依
      給付遲延及不完全給付解除契約有無理由？
    ⑷原告如有契約解除權，是否已罹於時效？
   2.備位聲明部分：
    ⑴原告主張依系爭合建契約第3條沒收系爭建物有無理由？
四、法院判斷：
  ㈠原告主張為系爭10筆土地之所有人，被告王耀南具如附表一
    編號1至7建物之事實上處分權；被告趙旭輝具編號8、9建物
    之事實上處分權；被告劉俊南具編號10建物之事實上處分權
    ；被告王耀南之父親王興全於68年間與原告之父親盧聯景訂
    立系爭合建契約，如附表一、二所示之建物均為王興全依系
    爭合建契約所興建等節，為兩造所不爭，堪信屬實。
  ㈡先位部分：
　1.原告主張解除系爭合建契約應無理由：
  ⑴查系爭合建契約第1條約定：盧聯景應提供系爭分割前土地供
    王興全作為建築房屋基地，建造二層樓樓房16棟，盧聯景分
    得6棟（其中2棟店面）、王興全分得10棟（其中2棟店面）
    ；第4條約定工程施工中一切責任由王興全負責；第5條約定
    盧聯景如未能移轉土地與王興全應負賠償責任等情，此有系
    爭合建契約影本在卷足憑（見卷一第169至171頁）。本院審
    酌系爭合建契約前揭內容，認雙方契約真意乃係由盧聯景提
    供土地作為王興全興建16棟房屋之基地，並由王興全負責將
    房屋興建完成及使盧聯景取得其中6棟建物之所有權，盧聯
    景則應將10棟建物之基地所有權移轉登記予王興全，故雙方
    間前揭契約法律關係之前階段應為王興全負責興建完成房屋
    之承攬法律關係，後階段應為房屋興建完成後，由王興全交
    付房屋及盧聯景移轉基地所有權之互易法律關係，應足認定
    。
  ⑵原告主張王興全未依系爭合建契約第3條約定於70年5月8日前
    完工，其得解除契約云云。按承攬契約，在工作未完成前，
    依民法第511條之規定，定作人固得隨時終止契約，但除有
    民法第494條、第502條第2項、第503條所定情形或契約另有
    特別訂定外，倘許定作人依一般債務遲延之法則解除契約，
    則承攬人已耗費勞力、時間與鉅額資金，無法求償，對承攬
    人甚為不利，且非衡平之道。關於可歸責於承攬人之事由，
    致工作不能於約定期限完成者，除以工作於特定期限完成或
    交付為契約之要素者外，依民法第502條第2項之反面解釋，
    定作人不得解除契約。一般情形，期限本非契約要素，故定
    作人得解除契約者，限於客觀性質上為期限利益行為，且經
    當事人約定承攬人須於特定期限完成或交付者，始有適用。
    查系爭合建契約第3條固約定工程期限為1年6月，如未完成
    ，地上物由盧聯景沒收等語（見卷一第171頁）；然系爭合
    建契約旨在由王興全在盧聯景提供之土地上興建16棟建物，
    並將其中6棟交付盧聯景並使其取得建物權利，是盧聯景之
    締約目的應係取得建物之權利，王興全縱未於期限內完工而
    有遲延，然其於期限後完成之建物對盧聯景仍有利益，非謂
    需於約定之期限內完成始能達契約之目的，是原告主張系爭
    合建契約為絕對定期契約，王興全未於70年5月8日完工即可
    解約云云，難認有據。
  ⑶原告復主張王興全迄今未將建物興建完畢，其依民法第227條
    、259解除契約云云。查王興全所興建之房屋為未實施建築
    管理地區之未辦保存登記建物，盧聯景應分得如附表二所示
    6棟房屋，已於70年5月30日由訴外人即盧聯景之子盧顯照為
    名義申請建築物證明書及門牌證明書等節，有北斗鎮未實施
    建築管理地區建築物證明申請書、北斗鎮戶政事務所門牌證
    明書、東北斗399號地上王興全、趙旭輝、盧顯照等房屋明
    細表、地籍圖謄本等在卷為憑（見卷二第71至93頁）。嗣重
    測前399地號土地於70年8月15日分割為399、399-3至399-17
    等16筆土地，其中如附表二編號1至5所示建物之坐落基地，
    已於71年12月1日移轉予訴外人陳林秀琴，再經輾轉移轉予
    盧政男、陳福東、吳資銓、陳進源、盧呆九等人一節，有彰
    化縣北斗地政事務所110年10月25日北地一第0000000000號
    函檢附之土地謄本及異動索引在卷為憑（見卷二第97至199
    頁)；而如附表二編號1至5建物之納稅義務人，亦於72、73
    年間由盧顯照變更為陳林秀琴再輾轉變更為盧水樹、陳福東
    、吳資銓、易美惠、盧呆九，編號6建物則由盧顯照變更為
    蔡偉宗等節，有彰化縣地方稅務局北斗分局110年12月2日彰
    稅北分一字第1106310207號函及檢附之房屋稅籍登記表、稅
    籍證明書等在卷為憑（見卷二第249至278頁）。本院審酌系
    爭合建契約之基地既於70年8月間即分割為16筆土地，當時
    應已有建物存在，並以建物坐落位置為分割依據；再盧聯景
    分得如附表二所示編號1至5之坐落基地，均於71年、72年間
    移轉予訴外人陳林秀琴，再陸續移轉予現土地所有人；建物
    則於72、73年間由盧顯照、陳林秀琴輾轉變更為目前之納稅
    義務人，堪信王興全至遲應於72、73年之前，即交付如附表
    二所示之建物與盧聯景，且該建物應堪以使用，盧聯景始能
    陸續處分之；縱使王興全遲延交付，或交付之建物有何使用
    上瑕疵，原告亦未舉證有何催告履約或催告修繕之證據，是
    本件原告未舉證證明王興全有何未依系爭合建契約建屋完畢
    之具體事由及相關證據，原告主張依不完全給付解除契約，
    自不可採。
  ⑷原告雖主張被告提出之北斗鎮未實施建築管理地區建築物證
    明申請書並非完工證明云云。然附表二編號3、4、6之建物
    ，分別由吳資銓、陳進源、盧聯景於73年3月申請新設電表
    ；附表二編號1至5之建物，分別由陳福東、盧政男、詹甯富
    、蕭O於82、89、77、77年間申請接水等節，有臺灣自來水
    股份有限公司第十一區管理處北斗營運所、臺灣電力股份有
    限公司彰化區營業處函在卷為憑（見卷二第241至248頁、第
    283、285頁），堪信如附表二所示之建物確可接水電為一般
    生活使用，應屬已完工。再參原告之訴訟代理人亦陳稱：盧
    聯景在去世之前是住○000巷00號（即附表二編號6之建物）
    等語（見卷二第308頁），益徵王興全已將系爭建物興建完
    畢並交付盧聯景使用，縱使上開水電申請日期均晚於70年5
    月8日，然系爭合建契約並非絕對定期契約已如前述，王興
    全既已交付建物與盧聯景，而原告從未提出盧聯景有何催告
    履約或修繕之相關證據，自難認王興全有何違約情形。
  ⑸至原告雖主張王興全未完成附表一所示之10棟建物，該10棟
    建物目前均形同廢墟，其主張解除契約云云。然王興全依系
    爭合建契約應交付與盧聯景者，為如附表二所示之6棟建物
    ，而非如附表一所示之10棟建物，是原告主張王興全未興建
    該10棟建物完畢，其得解除契約云云，已難認有據。再王興
    全已將附表二所示6棟房屋興建完成交付盧聯景使用，已如
    前述，盧聯景卻未依約將如附表一所示10棟建物之坐落基地
    移轉登記與王興全，王興全自無法將建物連同坐落基地出售
    他人，則上開房屋興建迄今已40餘年，期間大部分房屋均無
    人居住、管理，現縱使形同廢墟，亦難認係因王興全未興建
    完畢所致，反而係因其無法取得基地權利以出售他人居住使
    用所致。況王興全係同時興建如附表一、二之16棟建物，而
    附表二之6棟建物既已完工交付盧聯景，則附表一之10棟建
    物亦應已同時完工始符常情。況如附表一編號10之建物現為
    被告劉俊南使用，該房屋亦於73年3月即申請用電，有臺灣
    電力股份有限公司彰化區營業處回函為憑（見卷二第283、2
    85頁），被告劉俊南現仍居住於該房屋內，堪信附表一所示
    之10棟建物已興建完成且可接水電供一般生活使用，原告上
    開主張，難認可採。
  2.原告主張依民法第767條拆除房屋返還土地應無理由：
  ⑴按地主提供土地與建商合建房屋，除有特別情事外，無不以
    取得房屋利益為目的。地主因合建契約而出具土地使用權同
    意書，使建商於取得土地所有權之前，享有無償使用土地以
    興建房屋之權利，應為地主履行合建契約之當然解釋；且因
    房屋不能脫離土地而單獨存在，地主於合建關係合法解消前
    ，不得任指合建房屋係無權使用土地，乃為自然之理。查王
    興全依系爭合建契約有權在系爭土地興建建物，原告未舉證
    證明系爭合建契約已合法解除，就附表一之10棟建物，王興
    全對盧聯景自得主張占有土地之合法權源。又如附表一編號
    1至7之建物為被告王耀南繼承王興全而來；原告則為盧聯景
    之繼承人，則被告王耀南依系爭合建契約及繼承法律關係，
    占有系爭土地自有法律上權源，原告請求王耀南拆屋還地，
    應無理由。
  ⑵按基於債之關係而占有他方所有物之一方當事人，本得向他
    方當事人（所有人）主張有占有之合法權源；如該有權占有
    之人將其直接占有移轉予第三人時，除該移轉占有性質上應
    經所有人同意（如民法第467條第2項規定）者外，第三人亦
    得本於其所受讓之占有，對所有人主張其有占有之權利，此
    乃基於「占有連鎖（Besitzkette）」之原理所產生之效果
    ，與債之相對性（該第三人不得逕以其前手對所有人債之關
    係，作為自己占有之正當權源）係屬二事（最高法院101年
    度台上字第224號判決意旨參照）。查附表一編號8至10之房
    屋為王興全所興建，王興全依系爭合建契約有權使用房屋坐
    落基地，王興全再將上開房屋之事實上處分權讓與被告趙旭
    輝、劉俊南，並由王興全移轉占有予趙旭輝、劉俊南，依上
    說明，趙旭輝、劉俊南自均取得占有系爭土地之正當權源，
    原告依民法第767條請求被告趙旭輝、劉俊南拆除房屋返還
    土地，應無理由。
  ㈢備位部分：
  1.查系爭合建契約第3條固約定：「期限為即日起一年六個月
    為限，如不能完成地上物，全部為甲方（按指盧聯景）無條
    件沒收，乙方（按指王興全）絕無異議」等情（見卷一第17
    1頁）。然上開完工期限並非絕對定期契約，已如前述， 王
    興全履行系爭合建契約縱有遲延，盧聯景亦需先行催告履約
    ，至催告期限屆滿王興全確定無法依約履行，盧聯景始得行
    使契約解除權，沒收王興全未完成之地上物改由他人施作完
    工。基此，原告主張王興全未於70年5月8日前完工，其即得
    主張沒收云云，難認有據。
  2.再原告或盧聯景於本件訴訟前，從未主張沒收如附表一編號
    1至10之建物，此為原告所不爭；而盧聯景至遲於72、73年
    間收受如附表二所示之建物，已如前述，堪信王興全已於盧
    聯景行使契約解除權之前，依系爭合建契約交付合建建物與
    盧聯景，自與上開約款因未能完成地上物始得沒收之要件不
    符，是原告於受領建物後主張系爭建物未完工而沒收地上物
    云云，難認有據，而無可採。　　
五、綜上所述，被告王耀南依系爭合建契約及繼承法律關係；被
    告趙旭輝、劉俊南依占有連鎖之法理，對原告均得主張有權
    占有如附表一編號1至10所示之土地，是原告先位之訴，依
    民法第767條第1項前段、中段及民法第227條、255條、259
    條之法律關係，請求被告等拆屋還地；以及備位之訴，依系
    爭合建契約第3條，請求被告等塗銷納稅義務人、遷出房屋
    騰空返還原告，均為無理由，不應准許。
六、本件事證已臻明確，兩造其餘之攻擊或防禦方法及所用之證
    據，經本院斟酌後，認為均不足以影響本判決之結果，爰不
    逐一論列，併此敘明。
七、訴訟費用負擔之依據：民事訴訟法第78條。　　
中　　華　　民　　國　　111 　年　　2 　　月　　7　　日
                 
　　　　　　　　　 民事第二庭    法　官　王姿婷
以上正本係照原本作成。
如對判決上訴，應於判決送達後20日內向本院提出上訴狀。如委
任律師提起上訴者，應一併繳納上訴審裁判費。
中　　華　　民　　國　　111 　年　　2 　　月　　7　　日
                                書記官　吳曉玟

附表一：系爭10筆土地上之建物及事實上處分權人
編號 被告 坐落土地地號（重測前地號） 建物（整編前門牌） 1. 王耀南 北斗鎮中圳段978地號土地 （東北斗段399-6地號） 北斗鎮中圳路318巷1號（原中圳路37-12號） 2. 王耀南 北斗鎮中圳段974地號土地（東北斗段399-10地號） 北斗鎮中圳路318巷9號 (原中圳路37-16號） 3. 王耀南 北斗鎮中圳段972地號 (原東北斗段399-12地號） 北斗鎮中圳路318巷13號 (原中圳路37-18號） 4. 王耀南 北斗鎮中圳段971地號（原東北斗段399-13地號） 北斗鎮中圳路318巷15號 (原中圳路37-19號） 5. 王耀南 北斗鎮中圳段969地號 (原東北斗段399-15地號） 北斗鎮中圳路318巷19號 (原中圳路37-21號） 6. 王耀南 北斗鎮中圳段981地號 (原東北斗段399-4地號） 北斗鎮中圳路322號(原中圳路37-10號） 7. 王耀南 北斗鎮中圳段982地號 (原東北斗段399-5地號） 北斗鎮中圳路320號（原中圳路37-11號） 8. 趙旭輝 北斗鎮中圳段975地號 (原東北斗段399-9地號） 北斗鎮中圳路318巷7號(原中圳路37-15號） 9. 趙旭輝 北斗鎮中圳段970地號 (原東北斗段399-14地號） 北斗鎮中圳路318巷17號 (原中圳路37-20號） 10. 劉俊南 北斗鎮中圳段973地號 (原東北斗段399-11地號） 北斗鎮中圳路318巷11號 (原中圳路37-17號) 

附表二：系爭合建契約盧聯景分得之房屋
編號 坐落土地地號（重測前地號） 建物（整編前門牌） 土地所有人 建物納稅義務人 1. 中圳段979地號（東北斗段399地號） 北斗鎮中圳路326號 (原中圳路37-8號） 71年12月1日移轉予陳林秀琴、73年5月7日移轉予盧政男。 72年4月7日由盧顯照變更為陳林秀琴，再於73年間變更為盧政男，現為盧水樹。 2. 中圳段980地號（東北斗段399-3地號） 北斗鎮中圳路324號 (原中圳路37-9號） 71年12月1日移轉予陳林秀琴，73年5月7日移轉與陳福東。 72年4月7日由盧顯照變更為陳林秀琴，再於73年間變更為陳福東。 3. 中圳段977地號（東北斗段399-7地號） 北斗鎮中圳路318巷3號 (原中圳路37-13號） 71年12月1日移轉予陳林秀琴，嗣經輾轉移轉，79年11月10日移轉予吳資銓。 72年4月7日由盧顯照變更為陳林秀琴，再於73年間變更為詹蕭富，現為吳資銓。 4. 中圳段976地號（東北斗段399-8地號） 北斗鎮中圳路318巷5號 (原中圳路37-14號） 71年12月1日移轉予陳林秀琴，嗣經輾轉移轉，78年6 月15日移轉予陳進源。 72年4月7日由盧顯照變更為陳林秀琴，再於73年間變更為蕭素，現為易美惠。 5. 中圳段968地號（東北斗段399-16地號） 北斗鎮中圳路318巷21號 (原中圳路37-22號） 71年12月1日移轉予陳林秀琴、73年4月10日移轉予盧呆九。 72年4月7日由盧顯照變更為陳林秀琴，再於73年間變更為盧呆九，現為盧呆九之繼承人。 6. 中圳段967地號（東北斗段399-17地號） 北斗鎮中圳路318巷23號 (原中圳路37-23號） 未移轉。 73年間由盧顯照變更為蔡偉宗。